ACORDAO-COMPLETO-2394036

ACÓRDÃO 12103/2020 ATA 38/2020 - PRIMEIRA CÂMARA

VISTOS, relatados e discutidos estes embargos de declaração opostos por Celso Cestari Pinheiro contra o Acórdão 8376/2019-TCU-Primeira Câmara.
ACORDAM os ministros do Tribunal de Contas da União, reunidos em sessão do 1ª Câmara, diante das razões expostas pelo relator, em:
9.1. com fundamento nos arts. 32, II, e 34 da Lei 8.443/1992, conhecer e acolher os embargos de declaração, conferindo-lhes, excepcionalmente, efeitos infringentes, para reduzir a multa aplicada no item 9.4 do Acórdão 8376/2019-TCU-Primeira Câmara para R$ 20.000,00 (vinte mil reais) ;
9.2. dar ciência deste acórdão ao embargante.

Embargos de declaração opostos contra o acórdão 8376/2019-TCU-1ª Câmara, que julgou irregulares as contas do responsável, aplicando-lhe multa.

Primeira Câmara

Superintendência Regional do Incra No Estado do Mato Grosso do Sul.

3. Interessados/Responsáveis/Recorrentes:
3.1. Responsáveis: Celso Cestari Pinheiro (XXX.656.431-XX); Celso Menezes de Souza (XXX.708.941-XX)
3.2. Recorrente: Celso Cestari Pinheiro (XXX.656.431-XX).

13.1. Ministros presentes: Walton Alencar Rodrigues (Presidente), Benjamin Zymler, Bruno Dantas e Vital do Rêgo.
13.2. Ministros-Substitutos presentes: Augusto Sherman Cavalcanti e Weder de Oliveira (Relator).

ACORDAO-COMPLETO-2556645

Acórdão de Relação 7840/2022 - Primeira Câmara

Acórdão de Relação

ACORDAO-COMPLETO-2534655

Acórdão 3185/2022 - Primeira Câmara

ACORDAO-COMPLETO-2509509

Acórdão 1007/2022 - Primeira Câmara

WEDER DE OLIVEIRA

Ministro-Substituto Weder de Oliveira.

Examinam-se embargos de declaração interpostos por Celso Cestari Pinheiro (XXX.656.431-XX) . contra o Acórdão 8376/2019-TCU-Primeira Câmara (peça 42) .
O acórdão embargado teve a seguinte redação:
"VISTOS, relatados e discutidos estes autos referentes ao processo de prestação de contas anual da Superintendência Regional do Instituto Nacional de Colonização e Reforma Agrária no Estado do Mato Grosso do Sul (SR (16) MS) , relativa ao exercício de 2014.
ACORDAM os ministros do Tribunal de Contas da União, reunidos em sessão da 1ª Câmara, ante as razões expostas pelo relator, em:
9.1. rejeitar, parcialmente, as razões de justificativa apresentadas pelo Sr. Celso Cestari Pinheiro em resposta à audiência realizada pelo ofício 381/2016-TCU/Secex-MS;
9.2. julgar irregulares as contas do Sr. Celso Cestari Pinheiro, superintendente da SR (16) MS, com fundamento nos arts. 1º, I, e 16, III, "b", da Lei 8.443/1992, c/c os arts. 1º, I, e 209, II, do RI/TCU;
9.3. julgar regulares as contas do Sr. Celso Menezes de Souza, superintendente substituto da SR (16) MS, dando-lhe quitação plena;
9.4. aplicar ao Sr. Celso Cestari Pinheiro a multa prevista no art. 58, I, da Lei 8.443/1992, no valor de R$ 30.000,00 (trinta mil reais) , fixando o prazo de 15 (quinze) dias, a contar da notificação, para que comprove, perante este Tribunal (art. 214, III, "a", do RI/TCU) , o recolhimento da dívida aos cofres do Tesouro Nacional, atualizada monetariamente desde a data do presente acórdão até a do efetivo recolhimento, se for paga após o vencimento, na forma da legislação em vigor;
9.5. autorizar, desde logo, nos termos do art. 28, II, da Lei 8.443/1992, a cobrança judicial da dívida caso não atendida a notificação;
9.6. determinar à Superintendência Regional do Instituto Nacional de Colonização e Reforma Agrária no Estado do Mato Grosso do Sul (SR (16) MS) que:
9.6.1. adote, no prazo de 120 (cento e vinte) dias, as providências necessárias à análise conclusiva das prestações de contas dos convênios 724684, 724496, 535379, 626997, 652007 e 704058;
9.6.2. exauridas as atividades de análise das prestações de contas relativas aos convênios 724.684, 724.496, 535.379, 626.997, 652.007 e 704.058, caso seja necessário, instaure, instrua e remeta ao órgão de controle interno, no prazo de 180 (cento e oitenta) dias, contados a partir do encerramento do prazo fixado no item anterior, as competentes tomadas de contas especiais;
9.6.3. adote, no prazo de 180 (cento e oitenta) dias, as providências necessárias à instauração, instrução e remessa ao órgão de controle interno das tomadas de contas especiais relativas aos convênios 527106, 513513, 527113, 517891, 513415 e 517803;
9.7. determinar à Secretaria de Controle Externo no Mato Grosso do Sul (Secex-MS) que avalie e acompanhe a implementação das determinações do item 9.6, de modo a aferir o seu cumprimento pela SR (16) MS;
9.8. dar ciência desta deliberação à Superintendência Regional do Incra no Estado do Mato Grosso do Sul (SR (16) MS) , ao Incra Sede, à Casa Civil da Presidência da República e à Secretaria de Controle Interno da Presidência da República (Ciset/PR) ."
O responsável alega que esse acórdão padeceria de obscuridade, omissão e contradição, nos seguintes termos (peça 71) :
"1. O voto do Relator do acórdão embargado (peça 44) , em seu item 5, incorpora como suas as razões da instrução realizada pela Secretaria local. Assim o fazendo, também as omissões, contradições e obscuridades daquela instrução foram incorporadas ao acórdão.
Nessa linha, a primeira omissão do acórdão diz respeito à apreciação da alínea 'b' das notificações dirigidas ao ora embargantes (indicada no item 7, 'b', da instrução, inteiramente transcrita no relatório do Acórdão embargado1) .
Na análise das justificativas daquele ponto (item 24 da instrução transcrita no relatório do acórdão) , foram referidos diversos argumentos apresentados, como o pleno cumprimento de normas de responsabilidade fiscal, as indicações de implementação de um sistema de gestão feitas por auditoria interna, a ausência de apontamento sobre essa questão em acórdão anterior do TCU, a determinação de prestação de contas não prevista em lei etc.
Na apreciação dos argumentos, porém, a Secretaria local apenas considerou questão acerca do 'Programa Terra Legal', como se mais nada houvesse sido alegado.
Há omissão, portanto, na apreciação das razões de justificativa.
2. Na apreciação da alínea 'd', a instrução acolhida pelo acórdão (itens 30 a 34 da instrução) mostrou-se contraditória. Isso porque no item 30, o auditor local admite expressamente, como ponto incontroverso, que a 'falta de pessoal da entidade foi cabalmente exposta'. Admite que essa falta de pessoal 'não pode ser solucionado em nível de Superintendência, apesar de tomadas algumas medidas', inclusive com referência à norma regimental que aponta a Presidência do Incra como responsável. Coloca ainda que 'não há dúvida de que as medidas efetivas devem ser tomadas, em última instância, pela Direção Nacional do Incra, na pessoa de seu Presidente, conforme definido no Regimento Interno'.
Ao mesmo tempo, porém, as justificativas são rejeitadas nesse ponto, arguindo-se que o gestor estaria 'repassando o problema apenas para o Presidente do Incra'.
Ora, mas linhas antes, o próprio auditor havia admitido que a competência é do Presidente do Incra, afastando responsabilidade do Superintendente.
Desse modo, o ponto é contraditório, vez que não há coerência lógica em entender que o caso é de responsabilidade de outra autoridade e, ao mesmo tempo, responsabilizar o embargante por ato que não lhe competia.
É notório que essa contradição é repetida diversas vezes naquela instrução, posto que a questão de 'falta de pessoal' e estrutura é rejeitada várias vezes, mesmo admitido que não competia à Superintendência resolver.
Mais à frente, por exemplo, em nova contradição, na apreciação da alínea 'u', as justificativas são acolhidas (item 149 da instrução) , anotando que a questão é de 'competência do Incra-Sede e não das superintendências'. Então, ora a justificativa foi admitida, ora não, sem ficar claro qual a diferença entre as situações, evidenciando contradição nos fundamentos.
3. Na apreciação da alínea 'i', a instrução acolhida pelo acórdão (itens 51 a 55 da instrução) mostrou-se omissa.
O item questiona a 'insuficiência de pessoal e inadequadas estruturas físicas' do Setor de Convênios. Em resposta, são apresentadas diversas atitudes tomadas, que foram relatadas nos itens 49 e 50 da instrução. Porém, na análise seguinte diversas dessas atitudes e justificativas são ignoradas.
Diz-se, no item 53, que 'sequer foram indicadas as ações adotadas pela entidade na tentativa de resolver a deficiência de pessoal desse setor'. Ora, e as atitudes relatadas linhas antes?! No item 54, afirma-se que 'a providência tomada limitou à celebrado [sic] de um contrato administrativo', quando linhas antes diversas outras medidas foram apontadas.
Com efeito, na peça 34, p. 23, apontou-se que até mesmo a CGU havia reconhecido os esforços da gestão do embargante nesse particular. O acórdão, porém, omite-se em apreciar essas justificativas.
4. Na apreciação da alínea 'j', a instrução acolhida pelo acórdão (itens 58 a 59 da instrução) mostrou-se contraditória.
No item 58, afirma-se que '[n]ão há dúvidas de que os investimentos em treinamentos de servidores não são de baixos custos e que podem até requerer paralizações [sic] de atividades por determinado período. [...] Nesse caso, procedem as razões de justificativa dos responsáveis' (grifo nosso) .
Todavia, no item 59, afirmação contraditória com essa é feita, separando-se a questão de falta de treinamento de pessoal com a 'situação deficitária de pessoal'.
Para o acórdão embargado, então, a falta de pessoal por falta de treinamento não pode ser atribuída ao embargante, mas a falta de pessoal por razões que somente o Presidente do Incra pode suprir, pode.
Há profunda contradição nessa análise, que distingue situações sem que haja base material para isso, já que a falta de pessoal por treinamento, por concursos, ou por o que quer que seja, são situações que, igualmente, escapam à autoridade regional. 
5. Na apreciação da alínea 'h', a instrução acolhida pelo acórdão (itens 79 a 81 da instrução) mostrou-se omissa.
Esse ponto é relacionado a supostas irregularidades em convênios decorrentes de uma vigência longa sem que fossem objeto de tomadas de contas especiais. Na análise das justificativas, apenas foi considerado o fato da não instauração dessas tomadas de contas. 
Não foram analisadas as justificativas relativas à duração dos convênios, que repercutem diretamente nesse ponto, nem tampouco as questões atinentes a quais os responsáveis pelas sucessivas renovações, realizadas ANTES da gestão do ora embargante.
Com isso, a análise é omissa sobre questões cruciais na responsabilização por esse item, afinal é absolutamente insustentável punir um gestor pelos vícios ocorridos anteriormente a sua gestão.
6. Na apreciação de diversas irregularidades, a instrução acolhida pelo acórdão mostra-se obscura, pois se verifica que a razão pela rejeição das justificativas é, em várias dessas questões, apenas uma: a não instauração de tomadas de contas especiais. 
Ao que se vê, a alínea 'm' da instrução é a única que diz respeito a esse ponto diretamente. Porém, esse mesmo argumento foi utilizado para a rejeição das alíneas 'h', 'j', 'l', 'n', 'o'...
Assim, ao que parece há evidente bis in idem, com a reprovação de diversos atos da gestão por apenas uma irregularidade: o suposto ato omissivo na instauração de tomadas de contas especiais. 
Ficará para outra oportunidade questionar esse argumento, por meio do recurso adequado, mas por ora é necessário que o Tribunal esclareça se há alguma outra razão para a rejeição das contas naquelas outras alíneas. Pois se não há, as justificativas deveriam ser acolhidas, permanecendo rejeitada apenas a alínea 'm', sob pena de dupla (ou tripla, quádrupla...) punição pelo mesmo fato, qual seja, a intempestividade na instauração de tomadas de contas especial.
7. Na apreciação das alíneas 'n', 'o', 'p', 'q' e 'r', a instrução acolhida pelo acórdão praticamente repete os mesmos argumentos, resultando omissa e obscura.
O objeto dessas alíneas são as sucessivas prorrogações de diversos convênios. Várias justificativas foram fornecidas, mas a principal delas é a de que essas prorrogações ocorreram em gestões anteriores. É repetidamente apontado, inclusive, que em nenhum desses convênios houve liberação de verbas na gestão do embargante. Na análise desses argumentos, porém, apesar de essa última questão ser enfrentada, fica obscuro qual a verdadeira razão de rejeição das justificativas. Esse ponto fica mais claro no item 102:
'102. A justificativa de não se ter liberado recursos durante suas gestões, também não procede, conforme já comentamos nos parágrafos 88 e 89 desta instrução. Mesmo que não se tenha liberado recursos, os objetos dos convênios devem ser acompanhados e fiscalizados, procedimentos esses necessários ao cumprimento do pactuado. Conforme já exposto nos parágrafos 70 a 72 desta instrução, a falta de acompanhamento e fiscalização das execuções dos objetos dos convênios impossibilitou identificar as causas impeditivas de suas conclusões ou correções ou, se fosse o caso, instauração das respectivas tomadas de contas especiais. Assim, a não realização desses procedimentos, previstos nas normas regulamentares sobre convênios, a exemplo do Decreto nº 6.170/2007 e da Portaria Interministerial nº 127/2008, conforme comentamos nos parágrafos 56 a 59 desta instrução, foram atos omissivos dos dirigentes ouvidos' (grifos nossos) .
Esse parágrafo é representativo do que ocorre em diversos outros. No caso, vê-se que as razões utilizadas para rejeição das justificativas apresentadas foram todas, ou ao menos quase todas, referidas em outras alíneas (cada uma delas referindo-se a outras acusações) . Então, novamente, o que aparenta ocorrer é a punição duplicada, triplicada etc. sobre o mesmo fato.
Noutras palavras, apesar de a alínea 'o' referir-se a supostas prorrogações sucessivas de convênios, o que se vê é que o gestor foi punido pela 'falta de acompanhamento' e de fiscalização de convênios, todos pontos abordados em outras alíneas. 
Com efeito, se a rejeição das contas é pelas sucessivas prorrogações, a acusação é por ato comissivo e, então, é necessário apontar quais os atos de renovação indevidos realizados pelo gestor. Caso contrário, se a rejeição das contas é pela falta de acompanhamento ou de fiscalização, então a acusação é por ato omissivo, contemplado em outras análises.
No mais, se a acusação é pelo ato comissivo de prorrogação supostamente indevida de convênios, então a análise foi OMISSA ao não apreciar as inúmeras justificativas que foram fornecidas para essas prorrogações (ocorridas sempre em gestões anteriores) . 
Por lógica, se essas justificativas para prorrogações são aceitáveis, o que não ficou claro, não pode o gestor ser punido por ato omissivo de falta de acompanhamento, se a acusação é de ato comissivo de prorrogação. 
Toda essa obscuridade precisa ser esclarecida por esse colendo Tribunal, com a apreciação de questões omissas, a fim de evitar contradições no julgado.
8. Na apreciação da alínea 'k', a instrução acolhida pelo acórdão resultou omissa. 
Esse tópico diz respeito à suposta intempestividade na análise de prestação de contas de vários convênios. Nesse tema, as razões de justificativa do gestor embargante foram específicas com relação a cada convênio. No entanto, na análise acolhida pelo acórdão embargado, a rejeição daquelas justificativas específicas foi genérica (itens 130 a 132 da instrução local) . 
Muito embora os parágrafos anteriores demonstrem as inúmeras justificativas específicas apresentadas, estas são rejeitadas pelo argumento de que 'resumem-se na deficiência de pessoal e de infraestrutura no Setor de Convênios' (item 130) , o que não é verdadeiro. 
Assim, a análise resultou omissa, já que não analisa ponto a ponto cada convênio questionado, cada um deles com justificativas plausíveis e que vão muito além da 'deficiência de pessoal e de infraestrutura'. 
9. A análise das alíneas 'r', 's' e 't' da instrução acolhida pelo acórdão resultou obscura, eis que, apesar de se referirem a questões diversas, convênios diversos e o gestor ter apresentado justificativas específicas e diversas, a rejeição deu-se pelos mesmos fundamentos entre si. É o que se vê nos itens 142 e 146, que fazem expressa alusão ao que foi dito na alínea 'r'.
É necessário esclarecer esse ponto, pois, se mantidos esses fundamentos, aparentemente o que está a ocorrer é nova punição duplicada pelo mesmo fato, no caso a situação de sucessivas prorrogações dos convênios. 
10. O acórdão embargado também foi contraditório no voto do eminente Relator. No item 15 de seu voto, é afirmado que '[s]e o gestor avalia que não é possível fazer a gestão dessas transferências na forma da legislação, em bases razoáveis, com os recursos humanos de que dispõe, caber-lhe-ia questionar a própria viabilidade de promover tais transferências'. 
Há contradição nessa afirmação com o que é afirmado em outro ponto da fundamentação do mesmo acórdão, já que na instrução da Secretaria local, acolhida pelo voto como razões para sua decisão, aquela aponta o que foi alegado - sem questionar - a respeito de o gestor ter diminuído drasticamente a celebração de novos convênios, conforme apontado no item 65 daquela instrução (transcrita no relatório do acórdão) .
Assim, o voto é contraditório, pois questiona se o gestor deveria ter feito as referidas transferências voluntárias, quando o próprio acórdão afirma que isso foi verificado na sua gestão, tanto que levou a drástica redução na realização daqueles atos. Ou seja, o gestor é acusado de não ter feito algo (questionar novas celebrações de convênios) , que o mesmo acórdão aponta que foi feito. 
11. Enfim, o acórdão embargado também foi obscuro no item 17 do voto do eminente Relator, ao afirmar que 'a opção do gestor não foi pela instauração de tomada de contas especial, mas sim por sucessivas prorrogações da vigência dos ajustes'. Com isso, o Ministro-relator afirma que o embargante OPTOU por sucessivas prorrogações de convênios. 
Porém, nas notificações dirigidas ao gestor e que foram objeto de suas justificativas, não foi apontado NENHUM ATO DE PRORROGAÇÃO realizado pelo gestor, ora embargante, no exercício de 2014 (em questão no presente processo) , ou mesmo em qualquer outro exercício. Assim, não fica claro o fundamento utilizado para rejeição de contas: se é o ato comissivo de prorrogação de convênios, então era necessário que o Colendo Tribunal tivesse apontado QUAIS ATOS (quais condutas e nexos de causalidade) nesse sentido foram realizados, para oportunizar o devido contraditório. Se não são tais atos que são objeto da presente análise, então não cabe a rejeição de contas por essa situação. Impende que essa questão, central a todo processo, seja devidamente esclarecida.
***
Assim, ante os fatos e fundamentos acima considerados, requer-se o recebimento do presente recurso com seu efeito suspensivo quanto a toda a condenação imposta ao recorrente, obstando o prazo para cumprimento da decisão embargada, bem como para interposição de outros recursos, conforme garante o §2º do art. 34, da Lei Orgânica do TCU. 
Requer-se, também, o conhecimento do presente recurso, por estarem presentes requisitos do art. 34 da Lei Orgânica do TCU, quais sejam, omissões, obscuridades e contradições na decisão embargada; e, uma vez conhecido, requer-se o julgamento por sua TOTAL PROCEDÊNCIA, para sanar os vícios apontados."
É o relatório.

8.1. Joaquim Basso (13115/OAB-MS), representando Elizete Fatima Alexandre, Celso Cestari Pinheiro e Rosana Maciel da Cruz Costa.

Procuradora-Geral Cristina Machado da Costa e Silva.

EMBARGOS DE DECLARAÇÃO. CONHECIMENTO. PROVIMENTO PARCIAL.

PRESTAÇÃO DE CONTAS (PC)

Secretaria de Controle Externo da Agricultura e do Meio Ambiente (SecexAmbiental).

Examino embargos de declaração interpostos por Celso Cestari Pinheiro contra o Acórdão 8376/2019-TCU-Primeira Câmara, no qual esta Corte deliberou:
"VISTOS, relatados e discutidos estes autos referentes ao processo de prestação de contas anual da Superintendência Regional do Instituto Nacional de Colonização e Reforma Agrária no Estado do Mato Grosso do Sul (SR (16) MS) , relativa ao exercício de 2014.
ACORDAM os ministros do Tribunal de Contas da União, reunidos em sessão da 1ª Câmara, ante as razões expostas pelo relator, em:
9.1. rejeitar, parcialmente, as razões de justificativa apresentadas pelo Sr. Celso Cestari Pinheiro em resposta à audiência realizada pelo ofício 381/2016-TCU/Secex-MS;
9.2. julgar irregulares as contas do Sr. Celso Cestari Pinheiro, superintendente da SR (16) MS, com fundamento nos arts. 1º, I, e 16, III, 'b', da Lei 8.443/1992, c/c os arts. 1º, I, e 209, II, do RI/TCU;
9.3. julgar regulares as contas do Sr. Celso Menezes de Souza, superintendente substituto da SR (16) MS, dando-lhe quitação plena;
9.4. aplicar ao Sr. Celso Cestari Pinheiro a multa prevista no art. 58, I, da Lei 8.443/1992, no valor de R$ 30.000,00 (trinta mil reais) , fixando o prazo de 15 (quinze) dias, a contar da notificação, para que comprove, perante este Tribunal (art. 214, III, 'a', do RI/TCU) , o recolhimento da dívida aos cofres do Tesouro Nacional, atualizada monetariamente desde a data do presente acórdão até a do efetivo recolhimento, se for paga após o vencimento, na forma da legislação em vigor;
9.5. autorizar, desde logo, nos termos do art. 28, II, da Lei 8.443/1992, a cobrança judicial da dívida caso não atendida a notificação;
9.6. determinar à Superintendência Regional do Instituto Nacional de Colonização e Reforma Agrária no Estado do Mato Grosso do Sul (SR (16) MS) que:
9.6.1. adote, no prazo de 120 (cento e vinte) dias, as providências necessárias à análise conclusiva das prestações de contas dos convênios 724684, 724496, 535379, 626997, 652007 e 704058;
9.6.2. exauridas as atividades de análise das prestações de contas relativas aos convênios 724.684, 724.496, 535.379, 626.997, 652.007 e 704.058, caso seja necessário, instaure, instrua e remeta ao órgão de controle interno, no prazo de 180 (cento e oitenta) dias, contados a partir do encerramento do prazo fixado no item anterior, as competentes tomadas de contas especiais;
9.6.3. adote, no prazo de 180 (cento e oitenta) dias, as providências necessárias à instauração, instrução e remessa ao órgão de controle interno das tomadas de contas especiais relativas aos convênios 527106, 513513, 527113, 517891, 513415 e 517803;
9.7. determinar à Secretaria de Controle Externo no Mato Grosso do Sul (Secex-MS) que avalie e acompanhe a implementação das determinações do item 9.6, de modo a aferir o seu cumprimento pela SR (16) MS;
9.8. dar ciência desta deliberação à Superintendência Regional do Incra no Estado do Mato Grosso do Sul (SR (16) MS) , ao Incra Sede, à Casa Civil da Presidência da República e à Secretaria de Controle Interno da Presidência da República (Ciset/PR) ."
O embargante considera que essa decisão estaria eivada de omissões, obscuridades e contradições, razões pelas quais requer (peça 57) :
"Assim, ante os fatos e fundamentos acima considerados, requer-se o recebimento do presente recurso com seu efeito suspensivo quanto a toda a condenação imposta ao recorrente, obstando o prazo para cumprimento da decisão embargada, bem como para interposição de outros recursos, conforme garante o §2º do art. 34, da Lei Orgânica do TCU. 
Requer-se, também, o conhecimento do presente recurso, por estarem presentes requisitos do art. 34 da Lei Orgânica do TCU, quais sejam, omissões, obscuridades e contradições na decisão embargada; e, uma vez conhecido, requer-se o julgamento por sua TOTAL PROCEDÊNCIA, para sanar os vícios apontados."
Quanto ao mérito recursal, os limites de cabimento dos embargos estão definidos no art. 1.022 do CPC e no art. 34 da Lei 8.443/1992, que estabelecem as hipóteses em que este recurso é permitido: no caso, quando houver obscuridade, contradição e omissão:
"[CPC] Art. 1.022. Cabem embargos de declaração contra qualquer decisão judicial para: 
I - esclarecer obscuridade ou eliminar contradição; 
II - suprir omissão de ponto ou questão sobre o qual devia se pronunciar o juiz de ofício ou a requerimento; 
III - corrigir erro material. 
Parágrafo único. Considera-se omissa a decisão que: 
I - deixe de se manifestar sobre tese firmada em julgamento de casos repetitivos ou em incidente de assunção de competência aplicável ao caso sob julgamento; 
II - incorra em qualquer das condutas descritas no art. 489, § 1º . 
[Lei 8.443/1992] Art. 34. Cabem embargos de declaração para corrigir obscuridade, omissão ou contradição da decisão recorrida."
Vicente Greco Filho assim define esses vícios da deliberação:
"- obscuridade: defeito consistente na difícil compreensão do texto da sentença e pode decorrer de simples defeito redacional ou mesmo de má formulação de conceitos, havendo obscuridade quando a sentença está incompreensível no comando que impõe e na manifestação de conhecimento e vontade do juiz.
- contradição: afirmação conflitante, quer na fundamentação, quer entre a fundamentação e a conclusão, sendo que, nesses casos, a correção da sentença, em princípio, não levaria a uma verdadeira modificação da sentença, mas apenas a um esclarecimento de seu conteúdo.
- omissão: caso em que a sentença é complementar, passando a resolver questão não solucionada, ganhando substância, portanto, sendo que as questões que devem ser resolvidas pelo juiz são todas as relevantes postas pelas partes para a solução do litígio, bem como as questões de ordem pública que o juiz deve resolver de ofício, como, por exemplo, a coisa julgada." (Direito Processual Civil Brasileiro, Saraiva, 11ª ed., 2º volume, 259/260) ."
Satisfeitos os requisitos atinentes à espécie, os presentes embargos devem ser conhecidos, com fundamento nos arts. 32, II, e 34 da Lei 8.443/1992.
II
O embargante considera que houve omissão na análise das justificativas referentes à ocorrência "b" do ofício de audiência, assim redigido (peça 13) :
	"b) não adotar providências com vistas a evitar a omissão das informações a seguir, (...) que deveriam constar do relatório de gestão dessas contas, contrariando as normas indicadas do Tribunal de Contas da União;
b.1) Demonstração da atuação da Superintendência na regularização de imóveis rurais não incluídos no Programa Terra Legal (item 5.1.6 da parte C do Anexo II da DN TCU nº 134/2013) , destacando:
- o montante de processos protocolados (passivo) , processos analisados no exercício e o planejamento para atuação nos exercícios seguintes;
- estratégias para utilização ou destinação de terras públicas com análise crítica dos resultados obtidos no exercício (incluindo diagnóstico de terras públicas disponíveis na jurisdição da superintendência) ; e
- as ações implementadas no combate à grilagem de terras públicas da União e os resultados alcançados no exercício para recuperação do patrimônio grilado;
b.2) Detalhamento da Receita da Unidade (...) ." 
 O embargante afirma que (peça 57, p. 2-3) :
"Na análise das justificativas daquele ponto (item 24 da instrução transcrita no relatório do acórdão) , foram referidos diversos argumentos apresentados, como o pleno cumprimento de normas de responsabilidade fiscal, as indicações de implementação de um sistema de gestão feitas por auditoria interna, a ausência de apontamento sobre essa questão em acórdão anterior do TCU, a determinação de prestação de contas não prevista em lei etc. 
Na apreciação dos argumentos, porém, a Secretaria local apenas considerou questão acerca do 'Programa Terra Legal', como se mais nada houvesse sido alegado.
Há omissão, portanto, na apreciação das razões de justificativa."
Não houve omissão, uma vez que foram analisados pela unidade instrutiva os argumentos específicos relacionados ao objeto da audiência; no caso, a não inclusão no relatório de gestão do exercício de 2014 da demonstração da atuação da superintendência na regularização de imóveis rurais não incluídos no Programa Terra Legal (item 5.1.6 da parte C do Anexo II da DN TCU 134/2013) , conforme excerto a seguir reproduzido (peça 45, p. 12) :
"24.	ANÁLISE: Em primeiro lugar, o TCU tem poder para regulamentar matérias de sua competência e jurisdição, nos termos do artigo 3º da Lei nº 8.443/1992. Assim, por intermédio da Decisão Normativa nº 134/2013, dispôs 'acerca das unidades jurisdicionadas cujos dirigentes máximos devem apresentar relatório de gestão referente ao exercício de 2014', não procedendo os argumentos sobre a suposta invasão de esfera de atuação do Incra/MS, quando lhe foram exigidas as referidas informações, previstas da parte 'C' do Anexo II dessa DN. 
25. No mérito, o advogado dos responsáveis foi infeliz ao tratar do Programa Terra Legal, quando a norma do Tribunal exige informações de regularização fundiária justamente não referentes a esse programa. Como as [razões] apresentadas tratam desse infeliz argumento de invasão de competência da unidade jurisdicionada, não procedem. Logo, os responsáveis não conseguiram elidir os fundamentos da impugnação, devendo os fatos, nos termos do artigo 4º da Portaria/Segecex nº 13, de 27/04/2011, serem objetos de ciência à autarquia, ante a ausência dessas informações nas contas."
Uma vez que o órgão julgador não está obrigado a abordar todas as questões que a parte considera necessárias para o deslinde da matéria quando já tiver encontrado fundamentos bastantes para proferir a decisão, não restou caracterizada a omissão alegada.
De todo modo, a unidade instrutiva propôs, ao final, o acolhimento parcial das razões de justificativa relativas à apresentação do processo de contas sem as informações exigidas nas normas desta Corte, proposta com a qual anuí, não tendo sido a impropriedade em questão considerada para o julgamento das contas do responsável pela irregularidade.
No entender do responsável, teria havido contradição na análise das razões de justificativa (itens 30 a 34 da instrução à peça 35) referentes à alínea 'd' do ofício de audiência, a seguir transcrito, que tratou da situação deficitária de pessoal do Incra/SR-16 e que ensejou ciência à entidade (peça 13) :
"d)	não adotar providências com vistas a evitar o déficit de pessoal do Incra/SR-16, o que vem acarretando ausência de cumprimento das metas planejadas para a entidade, principalmente sobre supervisão e acompanhamento dos beneficiários de cerca de 30.000 (trinta mil) lotes em assentamentos rurais no Estado do Mato Grosso do Sul, vez que no final do exercício de 2014 a entidade tinha apenas 187 (cento e oitenta e sete) servidores, sendo que 11 (onze) desses estavam afastados judicialmente e 14 (quatorze) cedidos a outros órgãos; (...) ."
A contradição foi assim caracterizada pelo embargante (peça 57, p. 3) :
"Isso porque no item 30, o auditor local admite expressamente, como ponto incontroverso, que a 'falta de pessoal da entidade foi cabalmente exposta'. Admite que essa falta de pessoal 'não pode ser solucionada em nível de Superintendência, apesar de tomadas algumas medidas', inclusive com referência à norma regimental que aponta a Presidência do Incra como responsável. Coloca ainda que 'não há dúvida de que as medidas efetivas devem ser tomadas, em última instância, pela Direção Nacional do Incra, na pessoa de seu Presidente, conforme definido no Regimento Interno'.
Ao mesmo tempo, porém, as justificativas são rejeitadas nesse ponto, arguindo-se que o gestor estaria 'repassando o problema apenas para o Presidente do Incra'.
Ora, mas linhas antes, o próprio auditor havia admitido que a competência é do Presidente do Incra, afastando responsabilidade do Superintendente."
Também não identifico a alegada contradição.
Neste item específico, o acórdão embargado é claro ao definir que as medidas efetivas para resolver a questão da deficiência de pessoal deviam ser tomadas pela direção nacional do Incra, conforme dispunha o regimento interno da autarquia, e não pela superintendência regional. As razões de justificativa do embargante foram, portanto, acolhidas, não tendo sido atribuída neste item responsabilização ao embargante.
Nesse sentido, o seguinte excerto da decisão recorrida (peça 45, p. 14) :
"34. Tudo isso demonstra que não está havendo interesse da direção local em resolver a questão da deficiência de pessoal, de forma definitiva. No entanto, não há dúvida de que as medidas efetivas devem ser tomadas, em última instância, pela Direção Nacional do Incra, na pessoa de seu Presidente, conforme definido no Regimento Interno. Em razão desse fato, entendemos que a impropriedade deve ser objeto de ciência ao órgão, conforme artigo 4º da Portaria/Segecex nº 13, de 27/04/2011 (grifo nosso) ."
Outra omissão aduzida pelo embargante refere-se à alínea "i" da audiência (peça 13) , a seguir transcrita: 
"i) não adotar providências com vistas a evitar o déficit de pessoal (apenas quatro servidores) e a falta de estrutura física e tecnológica (veículos, máquinas fotográficas, notebook, GPS e outros) no Setor de Convênios da entidade, contrariando deliberações do Tribunal (Acórdão 2144/2015-TCU-Segunda Câmara) e dificultando o desenvolvimento das atividades de fiscalização e exames das respectivas prestações de contas dos instrumentos pactuados, setor esse avaliado pela CGU (Relatório de Auditoria/ CGU/Regional-MS nº 201503805 - Contas de 2014) e constatados os seguintes pontos fracos:
 (...) ."
17.	O responsável caracteriza a omissão da seguinte forma (peça 57, p. 4) :
"O item questiona a 'insuficiência de pessoal e inadequadas estruturas físicas' do Setor de Convênios. Em resposta, são apresentadas diversas atitudes tomadas, que foram relatadas nos itens 49 e 50 da instrução. Porém, na análise seguinte diversas dessas atitudes e justificativas são ignoradas.
Diz-se, no item 53, que 'sequer foram indicadas as ações adotadas pela entidade na tentativa de resolver a deficiência de pessoal desse setor'. Ora, e as atitudes relatadas linhas antes?! No item 54, afirma-se que 'a providência tomada limitou à celebrado [sic] de um contrato administrativo', quando linhas antes diversas outras medidas foram apontadas.
Com efeito, na peça 34, p. 23, apontou-se que até mesmo a CGU havia reconhecido os esforços da gestão do embargante nesse particular. O acórdão, porém, omite-se em apreciar essas justificativas."
18.	Com o fito de refutar as razões de justificativa do responsável, foi feito, inicialmente, um resumo da situação de pessoal do setor de convênios da entidade, bem como foi reproduzido trecho do Acórdão 2144/2015-TCU-Segunda Câmara, no qual este Tribunal determinou ao INCRA MS que se abstivesse de incorrer nas falhas nele descritas. 
19.	A seguir, concluiu-se que:
"53. Tal como exposto no parágrafo 33 desta instrução, a confortável situação de alegação de incompetência legal, regulamentar e financeira por parte dos gestores ouvidos, repassando o problema para o Presidente do Incra, também não procede. Sequer foram indicadas as ações adotadas pela entidade na tentativa de resolver a deficiência de pessoal desse setor, a exemplo de transferências ou de requisições de servidores de outros setores ou até mesmo pedidos à direção do Incra-Nacional. Também não há demonstração de estudos da força de trabalho necessária, considerando as atividades do setor ou outras circunstâncias. 
54. Em relação à falta de estrutura física, a providência tomada limitou à celebrado de um contrato administrativo para a realização de manutenção preventiva e corretiva dos veículos, medida acanhada em relação à gravidade dos problemas. As possíveis licitações para compras de equipamentos, apesar de necessárias, foram tomadas pelo Presidente do Incra, em razão de sua competência regimental. Isso demonstra que não havia interesse da direção local em resolver esses problemas desse setor."
20.	De fato, a omissão existe, por não terem sido analisados argumentos que poderiam afastar a sua responsabilidade pelas irregularidades apontadas, tais como (peça 34, p. 21) : 
"A própria CGU/MS reconhece que as competências do gestor INCRA/MS limitam-se ao estudo do número de funcionários ideal para a Autarquia, dependendo da Sede a deflagração do processo de contratação (peça 5, p. 41-2) , nos seguintes termos:
'A Unidade informou, por meio do Ofício n° 862/2015/INCRA/GAB/PC (anexo) , de 12 de junho de 2015. que foi realizado, em 2014, um estudo para o dimensionamento da sua força de trabalho. Anexo ao ofício, encaminhou um quadro contendo o quantitativo, à época, dos servidores lotados na Unidade, c o quantitativo necessário, discriminando por divisão/setor e cargo, segundo o estudo realizado. 
De acordo com as informações, o estudo foi elaborado para atender demanda do órgão central, visando à recomposição do quadro de pessoal da Autarquia.
Logo, as competências da Unidade para tratar da matéria limitam-se ao estudo, visto que a deflagração de processo seletivo para o ingresso de servidores depende de negociação entre o Órgão Central e o Ministério do Planejamento, Orçamento e Gestão' (grifo nosso) .
Nessa senda de intelecção, o gestor público, dirigente máximo do INCRA/SR-16, estava nos limites de sua competência ao elaborar estudo necessário para deflagração de processo de contratação de servidores e ao efetuar parcerias no intuito de mitigar a crônica falta de pessoal na entidade."
21.	Nesse sentido, reproduzo excerto do relatório de auditoria anual de contas da CGU que informa que houve estudo elaborado para atender a demanda do órgão central, para recompor o quadro de pessoal da autarquia e que conclui que o responsável teria tomado as medidas a seu alcance para mitigar o problema.
"Considerando a manifestação do auditado, entende-se que a unidade está tomando as providências cabíveis para recompor a infraestrutura física e tecnológico do setor de convênios. No entanto, tais ações somente demonstram o compromisso do gestor em  sanear as fragilidades apontadas, sem a comprovação do atendimento neste exercício." (peça 5, p. 20) .
"A Unidade informou, por meio do Ofício nº 862/2015/INCRA/GAB/PC, de 12 de junho de 2015, que foi realizado, em 2014, um estudo para o dimensionamento da sua força de trabalho. Anexo ao ofício, encaminhou um quadro contendo o quantitativo, à época, dos servidores lotados na Unidade, e o quantitativo necessário, discriminado por divisão/setor e cargo, segundo o estudo realizado.
De acordo com as informações, o estudo foi elaborado para atender demanda do órgão central, visando à recomposição do quadro de pessoal da Autarquia. Logo, as competências da Unidade para tratar da matéria limitam-se ao estudo, visto que a deflagração de processo seletivo para o ingresso de servidores depende de negociaçãoentre o Órgão Central e o Ministério do Planejamento, Orçamento e Gestão." (peça 5, p. 41/42) 
22. 	Pelo exposto, e considerando "que as medidas efetivas devem ser tomadas, em última instância, pela direção nacional do Incra, na pessoa de seu presidente, conforme definido no Regimento Interno", afasto a responsabilidade do embargante acerca dessa irregularidade.
23.	Na alínea "j", foi promovida a audiência do embargante por:
"j)	não adotar providências com vistas a evitar a ausência de controles internos na área de transferências voluntárias da entidade, dificultando o cumprimento das normas contidas no Decreto nº 6.170/2007 e na Portaria Interministerial nº 127/2008, controles esses avaliados pela CGU (Relatório de Auditoria/ CGU/Regional-MS nº 201503805 - Contas de 2014) e considerados com níveis básicos de maturidade (apenas 35% dos pontos possíveis) , em razão dos seguintes problemas:
 (...) ."
24.	O responsável argumenta que haveria contradição no acórdão embargado, uma vez que:
"No item 58, afirma-se que '[n]ão há dúvidas de que os investimentos em treinamentos de servidores não são de baixo custo e que podem até requerer paralizações [sic] de atividades por determinado período. [...] Nesse caso, procedem as razões de justificativa dos responsáveis' (grifo nosso) .
Todavia, no item 59, afirmação contraditória com essa é feita, separando-se a questão de falta de treinamento de pessoal com a 'situação deficitária de pessoal'. Para o acórdão embargado, então, a falta de pessoal por falta de treinamento não pode ser atribuída ao embargante, mas a falta de pessoal por razões que somente o Presidente do Incra pode suprir, pode.
Há profunda contradição nessa análise, que distingue situações sem que haja base material para isso, já que a falta de pessoal por treinamento, por concursos, ou por o que quer que seja, são situações que, igualmente, escapam à autoridade regional."
25.             Especialmente quanto às fragilidades nos controles internos de transferências voluntárias, o responsável teve suas contas julgadas irregulares por ter se considerado que os problemas de pessoal e de infraestrutura contribuiriam para seu agravamento (peça 35) :
"59.	No entanto, conforme anteriormente exposto, não foi só essa a causa indicada nas audiências dos responsáveis. A situação deficitária de pessoal e inadequadas estruturas física e tecnológica, examinadas nesta instrução (parágrafos 49 a 55) , também contribuem para que não se dê cumprimento aos normativos que tratam da formalização, execução, acompanhamento, fiscalização e prestação de contas de convênios, principalmente ao Decreto nº 6.170/2007 e na Portaria Interministerial nº 127/2008, razões pelas quais os responsáveis não conseguiram elidir os fundamentos das impugnações."
26.	Considero que, no caso, não teria havido contradição, mas omissão, uma vez que não foram analisados argumentos que, de fato, poderiam afastar a sua responsabilidade pelas irregularidades apontadas, conforme análise realizada no item anterior.
27.	Em vista disso, afasto a responsabilidade do responsável acerca dessa irregularidade.
28.	Com relação à alínea "h", o responsável foi ouvido para apresentar razões de justificativas acerca da seguinte irregularidade:
"h) não adotar providências com vistas a evitar a ausência de 'instauração de tomadas de contas especiais, contrariando pareceres elaborados por técnicos da UJ, relatórios de auditoria desta Controladoria Geral 8.443/1992 e normas regulamentares pertinentes, em razão de irregularidades verificadas nos Convênios/Incra/SR-16 nº s 527.106, 513.513, 527.113 e 517.891, firmados nos exercícios de 2004 e 2005 - vigentes em 2014;' (...) ."
29.	Considera que o acórdão embargado teria sido omisso, uma vez que:
"Esse ponto é relacionado a supostas irregularidades em convênios decorrentes de uma vigência longa sem que fossem objeto de tomadas de contas especiais. Na análise das justificativas, apenas foi considerado o fato da não instauração dessas tomadas de contas. 
Não foram analisadas as justificativas relativas à duração dos convênios, que repercutem diretamente nesse ponto, nem tampouco as questões atinentes a quais os responsáveis pelas sucessivas renovações, realizadas ANTES da gestão do ora embargante.
Com isso, a análise é omissa sobre questões cruciais na responsabilização por esse item, afinal é absolutamente insustentável punir um gestor pelos vícios ocorridos anteriormente a sua gestão."
30.	Anteriormente, com o fito de afastar a irregularidade que lhe foi atribuída, o responsável trouxe as seguintes razões de justificativa (peça 34, p. 37) :
"Alguns dos convênios indicados no presente processo pelos órgãos do TCU referem-se a suposto exaurimento de prazo para instauração de Tomada de Contas Especiais (TCE) . Quanto a isso, imperioso observar que, na esteira do disposto no art. 37, §5°, da Constituição Federal, é imprescritível a pretensão de ressarcimento do erário. Por essa razão, por mais que haja prazos de ordem estritamente infralegal para instauração de tomadas de contas especiais, o fato é que não há nenhum prejuízo no exaurimento desses prazos, ante aquela imprescritibilidade.
Pode-se arguir que o ideal é o cumprimento de tais prazos infralegais. Porém, como visto, diante da restrição de recursos que o órgão em questão se encontra, prioridades devem ser eleitas e, se o exaurimento de um prazo não acarreta nenhum prejuízo, seu cumprimento certamente não será prioridade, ante iminentes e irreversíveis lesões a direitos fundamentais (tal qual a necessidade de fornecer infraestrutura adequada para os assentados, entre outros) , muito mais relevantes do que o mero cumprimento de um prazo que não acarreta maiores consequências.
De outra forma, em grande parte dos convênios aqui indicados não se vislumbrou a hipótese de instauração de TCE na medida em que os ajustes não chegaram ao seu termo final e, portanto, não houve parecer conclusivo da autoridade competente apurando dano ao erário.
A Tomada de Contas Especial constitui medida de exceção a ser utilizada quando haja comprovada ocorrência de dano ao erário e apenas após esgotadas todas as medidas administrativas possíveis para elisão das irregularidades verificadas, ou seja, vislumbrando a autoridade a possibilidade de resolução das pendências na via administrativa, não será instaurado a respectiva TCE. Nesses termos é o que dispõe a Instrução Normativa TCU n. 71/2012:
 (...) 
Tendo em vista que a gestão de CELSO se encerrou em 11 de maio de 2015, da ELIZETE antes disso e da ROSANA em julho de 2015, e que o termo final ocorreu somente em 31 de dezembro de 2015, então não se mostrou necessário, durante a gestão dos requerentes, a instauração de TCE. 
As sucessivas prorrogações ocorreram, pois as ações dispostas no Plano de Consolidação do Assentamento (PCA) são de extremada importância às comunidades assentadas, mormente das obras de saneamento básico dispostas no Plano de Trabalho do convênio, assim, a não prorrogação do ajuste seria um atentado aos fins almejados da reforma agrária, relegando os assentados a própria sorte Impende notar que embora houvesse inúmeras prorrogações, nenhum recurso público foi liberado durante a gestão de CELSO, ou seja, não há dano que lhe possa ser imputado. 
Já disponíveis os recursos financeiros à execução das obras, não razoável se afigurava a extinção do ajuste enquanto não esgotadas as medidas administrativas adequadas à verificação da viabilidade do cumprimento daquelas ações. 
Portanto, havendo a possibilidade de adoção de medidas administrativas para saneamento de eventuais irregularidades, não se afigurava, à época, hipótese de instauração da medida excepcional de Tomada de Contas Especial."
31.	Em sua análise, a unidade instrutiva considerou que as justificativas apresentadas seriam insuficientes para afastar as irregularidades, uma vez que a falta de fiscalização e acompanhamento dos convênios não permitiria identificar as causas impeditivas da conclusão ou correção dos problemas identificados nos convênios e que, mesmo quando identificadas as causas, os responsáveis, ao invés de corrigirem os problemas, procuraram adotar medidas administrativas (peça 35) :
"79.	ANÁLISE: O principal fato observado nesses convênios diz respeito ao tempo decorrido entre os exercícios de suas assinaturas (2004 e 2005) e o das presentes contas (2014) , cerca de 10 (dez) anos, sem que tivesse havido ações efetivas para identificar as causas impeditivas de conclusão de seus objetos, visando às devidas correções ou, se fosse o caso, instauração das tomadas de contas especiais. Conforme já exposto nos parágrafos 70 a 72 desta instrução, a falta de acompanhamento e fiscalização das execuções dos objetos dos convênios impossibilitou identificar as causas impeditivas de suas conclusões ou correções ou, se fosse o caso, instauração das respectivas tomadas de contas especiais. Assim, a não realização desses procedimentos, previstos nas normas regulamentares sobre convênios, a exemplo do Decreto nº 6.170/2007 e da Portaria Interministerial nº 127/2008, conforme comentamos nos parágrafos 56 a 59 desta instrução, foram atos omissivos dos dirigentes ouvidos. 
80.	Mesmo quando apontadas as causas, via exame dos processos de repasses dos recursos, os responsáveis, ao invés de corrigirem os problemas, aplicando as disposições legais cabíveis, inclusive instauração de TCEs, procuraram adotar outras medidas administrativos. No caso, firmaram aditivos aos convênios, prorrogando os respectivos prazos de vigência, tal como expressado em suas justificativas, resumidas no parágrafo 67 desta instrução: 'Em grande parte dos convênios aqui indicados não se vislumbrou a hipótese de instauração de TCE na medida em que os ajustes não chegaram ao seu termo final' (Peça 34, p. 37) . Grifo nosso. Portanto, apesar de identificadas as causas em relatórios técnicos dos servidores da própria entidade, os responsáveis não instauraram as competentes TCEs, nos termos do artigo 8º, caput, da Lei nº 8.443/1992. Tentam justificar esse fato alegando que esse tipo de processo constitui medida de exceção, ou seja, só deve ser instaurado 'após esgotadas todas as medidas administrativas possíveis para elisão das irregularidades verificadas' (Peça 34, p. 37) . Por isso, esses convênios possuem vigência de cerca de 10 (dez) anos, sem as devidas conclusões de seus objetos. 
81.	Por conseguinte, entendemos que os responsáveis, com essas razões de justificativa, não conseguiram elidir os fundamentos das impugnações constantes da alínea 'h' das audiências promovidas por esta Unidade. Assim, pode-se julgar irregulares suas contas, inclusive com aplicação das multas legais cabíveis, sem prejuízo das determinações ao órgão sobre essas irregularidades e fixação de prazos para as devidas correções."
32.	Considero que não restou caracterizada omissão, uma vez que foram adequadamente analisados os argumentos relacionados a não instauração de TCE, conforme excerto transcrito acima. 
33.	Acrescento, ainda, que, ao contrário do que alega o embargante, os convênios tiveram sua vigência prorrogada, ao menos uma vez, durante sua gestão, em 30/12/2014, conforme informação constante do relatório de auditoria anual de contas (peça 5, p. 31/32) .
34.	Com relação às alíneas "n", "o", "p", "q" e "r", o responsável foi ouvido para apresentar razões de justificativa acerca das seguintes irregularidades (peça 20) :
"n)	adotar procedimentos de prorrogações do prazo, por sucessivas vezes (a última para até 31/12/2015) , de conclusão da execução do objeto do Convênio/Incra/SR-16 nº 513.513, de 13/10/2004, cuja a vigência encerrou em 13/10/2007, sem quaisquer outras ações efetivas das previstas nas normas do Decreto nº 6.170/2007 e da Portaria Interministerial nº 127/2008, inclusive instauração de TCEs, visto que nas 04 (quatro) prestações de contas parciais constaram a comprovação da execução de apenas R$ 1.879.174,16, quando o valor liberado foi de R$ 2.245.911,00, e, ainda, as irregularidades a seguir:
- Inexecução parcial do objeto conveniado;
- Construção de Escola no valor de R$ 157.031,59, sem que houvesse demanda no Assentamento para tal escola;
- Ausência de comprovação do recolhimento da contrapartida; e
- Comprovação de prestação de contas fora dos prazos legais previstos na IN/STN nº 01, de 15 de janeiro de 1997, e, ou, prestações de contas apresentadas de forma incompleta que inviabiliza a análise da setorial contábil do Incra/MS.
o)	adotar procedimentos de prorrogações do prazo, por sucessivas vezes (a última para até 31/12/2015) , de conclusão da execução do objeto do Convênio/Incra-SR-16 nº 517.113, de 10/06/2005, cuja vigência encerrou em 10/06/2008, sem quaisquer outras ações efetivas das previstas nas normas do Decreto nº 6.170/2007 e da Portaria Interministerial nº 127/2008, inclusive instauração de TCEs, uma vez que no Siafi constava situação "a comprovar" de R$ 2.386.444,83 (ausência de comprovação da aplicação de recursos) , assim como as irregularidades a seguir:
- Ausência de vistoria técnica no local das obras;
- Inexecução parcial do objeto;
- Ausência de providências quanto a instauração de Tomada de Contas Especial;
- Descumprimento da cláusula sexta do Convênio, que trata da comprovação de 80% do valor da 1ª parcela liberada;
- Ausência de comprovação da contrapartida.
p)	adotar procedimentos de prorrogações do prazo, por sucessivas vezes (a última para até 31/12/2015) , de conclusão da execução do objeto do Convênio/Incra-SR-16 nº 517.891, de 28/12/2004, cuja vigência encerrou em 28/12/2007, sem quaisquer outras ações efetivas das previstas nas normas do Decreto nº 6.170/2007 e da Portaria Interministerial nº 127/2008, inclusive instauração de TCEs, visto que nas prestações de contas parciais constaram execução parcial do objeto, ou seja, existência de saldo de R$ 1.157.800,96 a aplicar quando o valor liberado foi de R$ 2.733.477,67;
q)	adotar procedimentos de prorrogações do prazo, por sucessivas vezes (a última para até 28/02/2016) , de conclusão da execução do objeto do Convênio nº 704.058/2009, de 29/07/2009, pactuado com a PM de Itaquiraí/MS (R$ 4.120.000,00) para "implantação de 250 km de estradas nos Projetos de Assentamento Santo Antônio, Caburey, Itaquiraí e Foz do Rio Amambai; sendo 147 km no Projeto de Assentamento Santo Antônio, 44 km no Projeto de Assentamento Itaquiraí, 32 km no Projeto de Assentamento Caburey e 27 km no Projeto de Assentamento Foz do Rio Amambai", sem que a municipalidade tivesse apresentado quaisquer prestações de contas parciais da execução dos serviços, ou seja, há mais de 06 (seis) anos não comprova a efetiva aplicação dos recursos repassados em 30/11/2009 (R$ 1.349.594,20) , contrariando, assim, as normas do Decreto nº 6.170/2007 e da Portaria Interministerial nº 127/2008;
r)	não adotar providências com vistas a evitar a ausência de apuração tempestiva dos fatos e de instauração da tomada de contas especial do Convênio nº 704.058/2009, de 29/07/2009 (objetos constam da alínea anterior) , contrariando os termos do artigo 8º da Lei nº 8.443/1992 e normas regulamentares pertinentes, uma vez que os relatórios de fiscalização da entidade indicavam, em abril/2015, execução de apenas 30% (trinta por cento) do objeto quando o convênio foi pactuado aproximadamente 06 (seis) anos antes, conforme demonstrativo a seguir:
 (...) ."
35.	Considera que as análises foram omissas e obscuras nos seguintes termos:
"O objeto dessas alíneas são as sucessivas prorrogações de diversos convênios. Várias justificativas foram fornecidas, mas a principal delas é a de que essas prorrogações ocorreram em gestões anteriores. É repetidamente apontado, inclusive, que em nenhum desses convênios houve liberação de verbas na gestão do embargante. Na análise desses argumentos, porém, apesar de essa última questão ser enfrentada, fica obscuro qual a verdadeira razão de rejeição das justificativas. Esse ponto fica mais claro no item 102:
'102. A justificativa de não se ter liberado recursos durante suas gestões, também não procede, conforme já comentamos nos parágrafos 88 e 89 desta instrução. Mesmo que não se tenha liberado recursos, os objetos dos convênios devem ser acompanhados e fiscalizados, procedimentos esses necessários ao cumprimento do pactuado. Conforme já exposto nos parágrafos 70 a 72 desta instrução, a falta de acompanhamento e fiscalização das execuções dos objetos dos convênios impossibilitou identificar as causas impeditivas de suas conclusões ou correções ou, se fosse o caso, instauração das respectivas tomadas de contas especiais. Assim, a não realização desses procedimentos, previstos nas normas regulamentares sobre convênios, a exemplo do Decreto nº 6.170/2007 e da Portaria Interministerial nº 127/2008, conforme comentamos nos parágrafos 56 a 59 desta instrução, foram atos omissivos dos dirigentes ouvidos'.
Esse parágrafo é representativo do que ocorre em diversos outros. No caso, vê-se que as razões utilizadas para rejeição das justificativas apresentadas foram todas, ou ao menos quase todas, referidas em outras alíneas (cada uma delas referindo-se a outras acusações) . Então, novamente, o que aparenta ocorrer é a punição duplicada, triplicada etc. sobre o mesmo fato.
Noutras palavras, apesar de a alínea 'o' referir-se a supostas prorrogações sucessivas de convênios, o que se vê é que o gestor foi punido pela 'falta de acompanhamento' e de fiscalização de convênios, todos pontos abordados em outras alíneas.
Com efeito, se a rejeição das contas é pelas sucessivas prorrogações, a acusação é por ato comissivo e, então, é necessário apontar quais os atos de renovação indevidos realizados pelo gestor. Caso contrário, se a rejeição das contas é pela falta de acompanhamento ou de fiscalização, então a acusação é por ato omissivo, contemplado em outras análises.
No mais, se a acusação é pelo ato comissivo de prorrogação supostamente indevida de convênios, então a análise foi OMISSA ao não apreciar as inúmeras justificativas que foram fornecidas para essas prorrogações (ocorridas sempre em gestões anteriores) . Por lógica, se essas justificativas para prorrogações são aceitáveis, o que não ficou claro, não pode o gestor ser punido por ato omissivo de falta de acompanhamento, se a acusação é de ato comissivo de prorrogação.
Toda essa obscuridade precisa ser esclarecida por esse colendo Tribunal, com a apreciação de questões omissas, a fim de evitar contradições no julgado."
36.	Não houve omissão ou obscuridade. 
37.	Ao contrário, os argumentos apresentados foram adequadamente resumidos e analisados pela unidade instrutiva, na extensão que considerou adequada para firmar sua convicção, conforme excerto a seguir transcrito (peça 35) :
"68.	ANÁLISE: Em primeiro lugar, o problema dos convênios pactuados pelo Incra-SR-16, a exemplo da falta de acompanhamento e fiscalização da execução dos objetos pactuados, vem de longa data, conforme demonstram as deliberações do Tribunal, inclusive o Acórdão 3335/2013-TCU-Segunda Câmara, mencionado pelos próprios dirigentes ouvidos. Nesse acórdão, conforme comentamos no parágrafo 15 desta instrução, ao contrário do suposto reconhecimento, o Tribunal determinou à entidade para acompanhar e fiscalizar a execução dos objetos dos convênios pactuados. Por isso os controles internos desse setor da entidade foram negativamente avaliados pela CGU-Regional/MS. 
69.	Outra questão levantada pelos responsáveis diz respeito ao não cumprimento da Portaria/ Incra nº 167/2012. Essa portaria fixou um prazo limite (fim do exercício de 2013) para a regularização das situações dos convênios pactuados pelas superintendências. No entanto, os dirigentes ouvidos, alegando ausência de pessoal e de infraestrutura, fatos já examinados nessa instrução (parágrafos 49-55) , não deram cumprimento à própria decisão do Incra. Já a edição de portarias, instituindo comissões permanentes de instauração de TCEs, e o envio de ofícios aos convenentes são atos normais de quem pactua convênios, ou seja, não são medidas adotadas no sentido de mudar a situação grave que passava o Setor de Convênios da entidade, ante a ausência de fiscalização, de exames das prestações de contas dos convênios e de instauração de TCEs. 
70.	Da mesma forma, não se pode alegar melhorias no setor só por não se ter assinado convênios no decorrer do exercício de 2014 ou, quando pactuados, tomou-se as devidas cautelas. Ocorre, conforme exposto pelos próprios dirigentes, que os fatos apontados nos convênios objetos dessas audiências não dizem respeito à celebração e sim falta de acompanhamento, fiscalizações, prestações de contas, com seus respectivos exames, e instaurações de TCEs, dos convênios que já existiam, ou seja, dos pactuados em gestões anteriores dos responsáveis. Assim, a não realização desses procedimentos, previstos nas normas regulamentares sobre convênios, a exemplo do Decreto nº 6.170/2007 e da Portaria Interministerial nº 127/2008, conforme comentamos nos parágrafos 56 a 59 desta instrução, foram atos omissivos dos dirigentes ouvidos. 
71.	Em relação a oportunidade de se instaurar TCEs, entendemos que não há o alegado poder discricionário e ilimitado dos dirigentes, haja vista se tratar de um procedimento que deve ser feito imediatamente às constatações de 'omissão no dever de prestar contas, da não comprovação da aplicação dos recursos repassados pela União, na foram prevista no inciso VII do art. 5º desta lei, da ocorrência de desfalque ou desvio de dinheiros, bens ou valores públicos, ou, ainda, da prática de qualquer ato ilegal, ilegítimo ou antieconômico de que resulte dano ao Erário' (art. 8º, caput, da Lei nº 8.443/92) . Ou seja, havia necessidade de identificar essas causas, acompanhando ou fiscalizando os objetos dos convênios, procedimentos esses não realizados pelos responsáveis, para, se fosse o caso, instaurar as TCEs. 
72.	Por conseguinte, os responsáveis, com essas razões de justificativa, não conseguiram elidir os fundamentos das impugnações constantes das audiências contidas nas referidas alíneas. Por isso, pode-se julgar irregulares suas contas, inclusive com aplicação das multas legais cabíveis, sem prejuízo das determinações ao órgão sobre essas irregularidades e fixação de prazos para as devidas correções."
38.	Algumas observações adicionais se fazem necessárias. 
39.	Conforme se vê das irregularidades ensejadoras de audiência relacionadas aos itens "n", "o", "p", "q" e "r", não foram apenas irregularidades atinentes às prorrogações indevidas que motivaram a audiência dos responsáveis. 
40.	A título de exemplo, verifico que a alínea "n", na qual, além das prorrogações, foram questionados problemas nas prestações de contas parciais, na execução do objeto, no recolhimento da contrapartida, etc.: 
"n)	adotar procedimentos de prorrogações do prazo, por sucessivas vezes (a última para até 31/12/2015) , de conclusão da execução do objeto do Convênio/Incra/SR-16 nº 513.513, de 13/10/2004, cuja a vigência encerrou em 13/10/2007, sem quaisquer outras ações efetivas das previstas nas normas do Decreto nº 6.170/2007 e da Portaria Interministerial nº 127/2008, inclusive instauração de TCEs, visto que nas 04 (quatro) prestações de contas parciais constaram a comprovação da execução de apenas R$ 1.879.174,16, quando o valor liberado foi de R$ 2.245.911,00, e, ainda, as irregularidades a seguir:
- Inexecução parcial do objeto conveniado;
- Construção de Escola no valor de R$ 157.031,59, sem que houvesse demanda no Assentamento para tal escola;
- Ausência de comprovação do recolhimento da contrapartida; e
- Comprovação de prestação de contas fora dos prazos legais previstos na IN/STN nº 01, de 15 de janeiro de 1997, e, ou, prestações de contas apresentadas de forma incompleta que inviabiliza a análise da setorial contábil do Incra/MS."
41.	Além disso, ao contrário do que argumenta o responsável, as prorrogações não ocorreram apenas em gestões anteriores, mas, também, ao menos uma vez, durante sua gestão, apesar dos inúmeros problemas reportados, inclusive o último aditamento dos convênios sob análise, que se deu em 31/12/2014, sem que tivessem sido analisada a real situação de cada um deles, conforme informação do relatório de auditoria anual de contas (peça 5, p. 31/32) . 
42.	Sobre o assunto, reproduzo a título de exemplo, análise realizada no mencionado relatório de auditoria (peça 5, p. 32) : 
"C - Convênio nº 527113
Convênio celebrado em 10/06/2005, entre o INCRA/MS e a Associação do Assentamento Taquaral, cujo objeto é a implementação integrada do Plano de Consolidação do Assentamento do PA. Taquaral, com recursos financiados pelo Banco Interamericano de Desenvolvimento-BID, Contrato de Empréstimo nº 1248/OC-BR.
Embora, a vigência original tenha se encerrado em 10/06/2008, o prazo vem sendo prorrogado sucessivamente, sendo que o último termo aditivo foi celebrado em 30/12/2014, prorrogando o prazo para 31/12/2015.
Em consulta ao Siafi constatou-se a existência do valor de R$ 2.386.444,83 na situação 'A Comprovar", demonstrando que o valor liberado pelo Incra não havia sido comprovado pelo convenente.
O Incra/MS elaborou o Parecer Técnico 043/2013 INFRAESTRUTURA/D, de 04/10/2013, elencando uma série de irregularidades que deveriam ter sido sanadas antes que fosse dada continuidade na aplicação dos recursos, entretanto não constam quaisquer providências adotadas pelo Incra/MS e pelo convenente acerca das irregularidades consignadas no referido Parecer:
- Ausência de vistoria técnica no local das obras;
- Inexecução parcial do objeto;
- Ausência de providências quanto a instauração de Tomada de Contas Especial;
- Descumprimento da cláusula sexta do Convênio, que trata da comprovação de 80% do
valor da 1ª parcela liberada;
- Ausência de comprovação da contrapartida."
43.	Prossegue seus embargos, alegando que haveria omissão na análise das razões de justificativa referentes à irregularidade objeto da alínea "k": 
"8. Na apreciação da alínea 'k', a instrução acolhida pelo acórdão resultou omissa.
Esse tópico diz respeito à suposta intempestividade na análise de prestação de contas de vários convênios. Nesse tema, as razões de justificativa do gestor embargante foram específicas com relação a cada convênio. No entanto, na análise acolhida pelo acórdão embargado, a rejeição daquelas justificativas específicas foi genérica (itens 130 a 132 da instrução local) .
Muito embora os parágrafos anteriores demonstrem as inúmeras justificativas específicas apresentadas, estas são rejeitadas pelo argumento de que 'resumem-se na deficiência de pessoal e de infraestrutura no Setor de Convênios' (item 130) , o que não é verdadeiro.
Assim, a análise resultou omissa, já que não analisa ponto a ponto cada convênio questionado, cada um deles com justificativas plausíveis e que vão muito além da 'deficiência de pessoal e de infraestrutura".
44.	Não foi caracterizada omissão ou qualquer outra justificativa para interposição dos declaratórios acerca desse item. 
45.	Apenas dizer que a análise foi omissa, genérica ou repetitiva sem apontar claramente os fundamentos que exigem aclaramento não é suficiente para seu provimento.
46.	Do mesmo modo, alega que a decisão embargada teria sido obscura com relação à análise dos itens "r", "s" e "t", razão pela qual alega:
"9. A análise das alíneas 'r', 's' e 't' da instrução acolhida pelo acórdão resultou obscura, eis que, apesar de se referirem a questões diversas, convênios diversos e o gestor ter apresentado justificativas específicas e diversas, a rejeição deu-se pelos mesmos fundamentos entre si. É o que se vê nos itens 142 e 146, que fazem expressa alusão ao que foi dito na alínea 'r'.
É necessário esclarecer esse ponto, pois, se mantidos esses fundamentos, aparentemente o que está a ocorrer é nova punição duplicada pelo mesmo fato, no caso a situação de sucessivas prorrogações dos convênios."
47.	Não foi caracterizada obscuridade nem qualquer outro vício apto de ensejar o provimento dos embargos. Limita-se a argumentar que a rejeição das razões de justificativa apresentadas se deu pelos mesmos fundamentos, e que isso caracterizaria punição duplicada.
48.	O embargante alega que haveria contradição nos seguintes termos:
"10. O acórdão embargado também foi contraditório no voto do eminente Relator. No item 15 de seu voto, é afirmado que '[s]e o gestor avalia que não é possível fazer a gestão dessas transferências na forma da legislação, em bases razoáveis, com os recursos humanos de que dispõe, caber-lhe-ia questionar a própria viabilidade de promover tais transferências'.
Há contradição nessa afirmação com o que é afirmado em outro ponto da fundamentação do mesmo acórdão, já que na instrução da Secretaria local, acolhida pelo voto como razões para sua decisão, aquela aponta o que foi alegado - sem questionar - a respeito de o gestor ter diminuído drasticamente a celebração de novos convênios, conforme apontado no item 65 daquela instrução (transcrita no relatório do acórdão) . 
Assim, o voto é contraditório, pois questiona se o gestor deveria ter feito as referidas transferências voluntárias, quando o próprio acórdão afirma que isso foi verificado na sua gestão, tanto que levou a drástica redução na realização daqueles atos. Ou seja, o gestor é acusado de não ter feito algo  (questionar novas celebrações de convênios) , que o mesmo acórdão aponta que foi feito."
49.	Não houve contradição, uma vez que o item 65 do relatório representou mero resumo dos argumentos apresentados pelo responsável.
"65. Os responsáveis informam ainda que não se pactuou convênios em 2013 e que no exercício destas contas (2014) , 'muita cautela foi empregada na celebração de qualquer outro convênio e no repasse de verbas em qualquer circunstância' (Peça 34, p. 35) . Por isso, entendem que 'é incabível a reprovação das contas em exame, pois fazê-lo seria punir o gestor público por ter melhorado significativamente a gestão do órgão' (Peça 34, p. 35) ." (grifo nosso) 
50.	Por fim, o responsável alega que o acórdão embargado teria sido obscuro, nos seguintes termos:
"11. Enfim, o acórdão embargado também foi obscuro no item 17 do voto do eminente Relator, ao afirmar que 'a opção do gestor não foi pela instauração de tomada de contas especial, mas sim por sucessivas prorrogações da vigência dos ajustes'. Com isso, o Ministro-relator afirma que o embargante OPTOU por sucessivas prorrogações de convênios.
Porém, nas notificações dirigidas ao gestor e que foram objeto de suas justificativas, não foi apontado NENHUM ATO DE PRORROGAÇÃO realizado pelo gestor, ora embargante, no exercício de 2014 (em questão no presente processo) , ou mesmo em qualquer outro exercício.
Assim, não fica claro o fundamento utilizado para rejeição de contas: se é o ato comissivo de prorrogação de convênios, então era necessário que o Colendo Tribunal tivesse apontado QUAIS ATOS (quais condutas e nexos de causalidade) nesse sentido foram realizados, para oportunizar o devido contraditório. Se não são tais atos que são objeto da presente análise, então não cabe a rejeição de contas por essa situação."
51.	Não houve obscuridade, uma vez que o fundamento para rejeição das contas no que concerne às irregularidades na gestão de convênios foi adequadamente descrito no acórdão embargado, bem como nesta proposta de deliberação, não restando nenhum vício a ser aclarado.
52.	Deve-se, portanto, acolher os presentes embargos, no sentido de afastar a responsabilidade do embargante com relação às irregularidades aos itens "i" e "j" do ofício de audiência (peça 13) , a seguir transcritas:
"i) não adotar providências com vistas a evitar o déficit de pessoal (apenas quatro servidores) e a falta de estrutura física e tecnológica (veículos, máquinas fotográficas, notebook, GPS e outros) no Setor de Convênios da entidade, contrariando deliberações do Tribunal (Acórdão 2144/2015-TCU-Segunda Câmara) e dificultando o desenvolvimento das atividades de fiscalização e exames das respectivas prestações de contas dos instrumentos pactuados, setor esse avaliado pela CGU (Relatório de Auditoria/ CGU/Regional-MS nº 201503805 - Contas de 2014) e constatados os seguintes pontos fracos:
 (...) ."
"j)	não adotar providências com vistas a evitar a ausência de controles internos na área de transferências voluntárias da entidade, dificultando o cumprimento das normas contidas no Decreto nº 6.170/2007 e na Portaria Interministerial nº 127/2008, controles esses avaliados pela CGU (Relatório de Auditoria/ CGU/Regional-MS nº 201503805 - Contas de 2014) e considerados com níveis básicos de maturidade (apenas 35% dos pontos possíveis) , em razão dos seguintes problemas:
 (...) ."
53.	Impõe-se, portanto, reformar o Acórdão 8376/2019-TCU-Primeira Câmara, reduzindo-lhe a multa que lhe foi atribuída no seu item 9.4.
Ante o exposto, manifesto-me pela aprovação do acórdão que ora submeto à apreciação deste Colegiado.
TCU, Sala das Sessões Ministro Luciano Brandão Alves de Souza, em 27 de outubro de 2020.
Weder de Oliveira
Relator